臺灣臺北地方法院民事判決　九十一年度訴字第五一二九號
　　原　　　告　　康和建設實業股份有限公司
?
　　法定代理人　　丙○○
　　訴訟代理人　　陳國雄律師
　　複　代理人　　甲○○
　　被　　　告　　乙○○
　　訴訟代理人　　孫立虹律師
右當事人間不動產所有權移轉登記事件，本院判決如左：
    主    文
被告應於原告給付新台幣壹佰拾柒萬貳仟元同時，將如附件一所示之土地暨建物及
停車位等不動產所有權移轉登記返還予原告。
原告其餘之訴駁回。
訴訟費用由被告負擔二分之一，餘由原告負擔。
    事    實
甲、原告方面
一、聲明：被告應就所有如附件一所示之土地暨建物及停車位等不動產所有權移轉登
    記返還予原告。
二、聲明：
（一）被告於民國八十七年三月十八日向原告購買座落於台北縣淡水鎮○○段三一八
      之一、三一九、三二０、三二二之二、三二七、三二八之三、三三六之一、三
      三八、三三九、三四０之一、三四０之三、四二六之一、四二六之二、四二七
      、四二八之一等地號土地上興建之「紅樹林」編號Ｃ５棟三樓房地乙戶、地下
      層機械式第一五七號法定停車位乙個，雙方約定之買賣總價合計共新台幣（下
      同）七百一十八萬元，原告業已履約完工並於九十年六月四日將上開房地產權
      移轉登記為被告名義。被告自繳納房地期款二百零九萬元後，迄今仍未支付其
      餘價款總計為五百零九萬元，原告除多次電告被告依約繳款外，並分別於九十
      一年一月十日、九十一年一月三十一日以九一瑞國字第０一０七號及九一瑞國
      字第０一二四號律師函函催被告限期繳款逾期即逕行解除買賣契約事宜，詎被
      告至今洵皆置之未理，被告顯已違約，依據上開契約第四條第三項規定：「甲
      方未依限繳付各期價款時，每逾壹日應加付該期款千分之一之遲延利息，上項
      遲延利息應於補繳其應付該期款同時向乙方繳清，逾期十五日經乙方催告仍未
      壹次全部繳清者，則視為甲方違約，乙方得不經催告逕行解除本契約，甲方並
      應賠償房地總價款百分之二十計算之金額，作為乙方因銷售本案房地所發生之
      費用損失及甲方違約之懲罰性違約金，產權如已移轉登記為甲方名義時，甲方
      應無條件將該房屋產權移轉返還登記予乙方或乙方指定之登記名義人，並於乙
      方通知解約之日起十日內，備齊移轉登記所需之文件及用印，其返還登記所需
      之費用由甲方負擔。」，故原告依上開契約規定於九十一年二月十日解除與被
      告之本件房地買賣契約，並沒收被告已繳房地款為違約金。又依本件契約第十
      八條第三項規定：「甲方如有違反本約任一條款規定時，乙方得逕行解除本約
      ，並依本約總價百分之二十計算之金額由乙方沒收作為懲罰性違約金，乙方如
      另有損害時並得要求甲方賠償。若本戶房屋、土地產權已移轉登記於甲方名義
      時甲方應於解約日起十日內備齊所有證件同意無條件配合將該房屋土地產權移
      轉登記予乙方或乙方指定人，絕無異議。」原告前既已將本件房地產權移轉登
      記為被告名義，原告已以被告違約並解除契約，爰依民法第一七九條、第二五
      九條暨上開契約規定，請求被告就前開房地買賣契約之不動產所有權返還移轉
      登記予原告。
（二）對被告抗辯之陳述：本件原告因被告違約所受損害合計二百十萬四千六百元（
      計算式詳如附件二所示），再加計依據雙方買賣契約第四條、第十八條規定依
      房地總價款百分之二十計算之懲罰性違約金一百四十三萬六千元，總計三百五
      十四萬六百元，顯逾被告所支付之價金二百零九萬元，故原告將被告所繳之價
      款全數沒收，並無違約金過高情事。
乙、被告方面
一、聲明：原告之訴駁回。
二、陳述：
（一）被告對兩造間訂定系爭買賣契約及系爭買賣契約已經原告解除之事實及原告提
      出之相關證據不爭執。
（二）原告沒收之違約金過高，應返還一百三十七萬二千元予被告，就原告返還過高
      違約金之義務及其起訴之請求，被告主張同時履行抗辯權。依內政部台內（８
      ９）地字第８９７０１３號公告修訂之預售屋買賣契約書範本規定，賣方沒收
      房地總價款最高不得超過百分之十五，今原告沒收被告已繳價金二百零九萬元
      ，近系爭買賣契約總價金百分之三十，顯不合理。違約金之約定，旨在確保債
      務履行，使當事人能誠信履約，並非債權人圖巧取重利之途徑。系爭買賣契約
      內固有約定未依約繳款應付之違約金，惟原告將被告所繳價款全數充作違約金
      予以沒收顯然過高，應以系爭賣賣契約總價金百分之十（即七十一萬八千元）
      為適當，亦即原告應將沒收之違約金中超過百分之十部份即一百三十七萬二千
      元（0000000-000000=0000000）返還被告。因此縱認原告已合法解除系爭買賣
      契約，惟其沒收之違約金過高，自應將沒收之違約金返還。換言之，就原告起
      訴之請求，被告主張同時履行抗辯權，於原告返還被告一百三十七萬二千元價
      款之同時，被告方負有將系爭房地移轉登記給原告之義務。
    理    由
一、原告主張被告於八十七年三月十八日向原告購買座落於台北縣淡水鎮○○段土地
    上興建之「紅樹林」編號Ｃ５棟三樓房地乙戶、地下層機械式第一五七號停車位
    乙個，買賣價七百一十八萬元，被告繳付二百零九萬元後停止支付餘款，原告遂
    於九十一年二月十日解除系爭買賣契約，並沒收被告已繳之款項作為違約金，爰
    依民法第一七九條、第二五九條暨上開契約規定，請求被告就系爭房地買賣契約
    之不動產所有權返還移轉登記予原告等語。被告則以原告沒收之違約金過高，應
    返還一百三十七萬二千元予被告，且就原告返還過高違約金之義務及其起訴之請
    求，被告主張同時履行抗辯權等語置辯。
二、原告主張被告於八十七年三月十八日向原告購買座落於台北縣淡水鎮○○段土地
    上興建之「紅樹林」編號Ｃ５棟三樓房地乙戶、地下層機械式第一五七號停車位
    乙個，買賣價七百一十八萬元，被告繳付二百零九萬元後停止支付餘款，原告遂
    於九十一年二月十日解除系爭買賣契約，並沒收被告已繳之款項作為違約金等情
    ，業據其提出不動產預定買賣契約書影本一份、土地及建物登記謄本各一份、九
    一瑞國字第０一０七號函及回執影本各一份、九一瑞國字第０一二四號及回執影
    本各一份為證，並為被告所不爭執，原告主張之事實堪信為真實。
三、按約定之違約金過高者，法院得減至相當之數額，民法第二百五十二條有明文之
    規定。又違約金是否相當，應依一般客觀事實、社會經濟狀況及當事人所受損害
    情形，以為酌定標準，最高法院四十九年台上字第八０七號判例意旨可資參照。
    故而違約金之約定是否過高，如何酌減，需應按各契約之具體情形分別審核。而
    違約金既係當事人為確保債務之履行，所約定不履行債務時之給付，衡理自以債
    務人違約之程度愈嚴重、違約之時期較長或違約之時間較早者，始需受較高之違
    約罰款，不應反其道而行。．．．．依契約所為前述違約金之約定，倘買方違約
    情節嚴重〈如愈早違約不付期款〉，其所繳價款尚少，因被沒收所受之損失較輕
    微；其違約情節較輕者〈如已繳大部份期款至施工後期始未續繳〉，因所繳價金
    已多，被沒收充作違約金之數額相對增加，所受之損失反較嚴重，造成賞罰不平
    之待遇，實失約定違約金係為確保債務履行之本旨。經查，原告附件二所示之損
    害，其中第一項之銷售佣金，原告並未舉出確有支出之實證，又再銷售佣金及房
    地跌價均非屬債務不履行之損害，自不得將之列入考量，是原告實質上因債務不
    履行之損害僅有未收款之利息損失三十八萬餘元，本院參酌各情形，認被告主張
    之買賣房地總價金百分十為適當，亦即原告應將沒收之違約金中超過百分之十部
    份即一百三十七萬二千元（0000000-000000=0000000）返還被告。
四、次按解除契約時，雙方互負回復原狀之義務，民法第二百五十九條訂有明文。此
    項互負之義務，依同法第二百六十一條準用二百六十四條之規定，於他方未為對
    待給付前，得拒絕自己之給付。查本件雖係因可歸責被告之事由而解除契約，惟
    原告所沒收之違約金亦屬過高，被告就超過部分即一百三十七萬二千元原告應予
    返還部分行使同時履行抗辯權，經核於法尚無不合，又被告係行使同時履行抗辯
    權，並非提起反訴，本院僅須下一附條件判決即可。
五、從而原告基於解除契約後之法律關係，請求被告給付如主文第一項所示，為有理
    由，應予准許，逾此部分即無理由，應予駁回。
六、本件之事實及法律關係已臻明確，兩造之其餘主張陳述及攻擊防禦方法，對判決
    之結果無影響，爰不一一加以論述，附此敘明。
七、結論：本件原告之訴為一部有理由，一部無理由，爰依民法第七十九條但書，判
    決如主文。
中　　　華　　　民　　　國　　九十一　　年　　 十二　　 月　　二十六　　日
                                            民事第二庭法      官　朱漢寶
右為正本係照原本作成。
如對本判決上訴，須於判決送達後廿日內向本院提出上訴狀。
中　　　華　　　民　　　國　　九十一　　年　　 十二　　 月　　二十六　　日
　　　　　　　　　　　　　　　　　　　　　　　　　　　法院書記官　劉碧輝
